臺灣臺中地方法院民事判決             100年度重訴字第26號
原      告  龔天進
訴訟代理人  龔廖婉疇
複代理人    廖祿榕
被      告  龔芳美
            張國祥即廖金鋇承當.
上1人
訴訟代理人  劉佳田律師
被      告  黃美琴
訴訟代理人  傅萱華
                        號
上列當事人間請求分割共有物事件，本院於民國100年8月11日言
詞辯論終結，判決如下：
    主  文
兩造共有坐落台中市○區○○段第三六八之一六０地號、地目田
、面積七四六平方公尺土地應予分割，其分割方法如附件即台中
市中山地政事務所民國一百年七月五日土地複丈成果圖乙方案所
示：編號a部分，面積一九八平方公尺，分歸被告龔芳美取得；
編號b部分，面積三三八平方公尺，分歸原告龔天進取得；編號c
部分，面積一四０平方公尺，分歸被告張國祥取得；編號d部分
，面積七０平方公尺，分歸被告黃美琴取得。
訴訟費用新臺幣柒萬玖仟肆佰肆拾陸元，由原告負擔新臺幣參萬
陸仟零壹拾伍元，被告龔芳美負擔新臺幣貳萬壹仟壹佰捌拾陸元
，被告張國祥負擔新臺幣壹萬肆仟捌佰參拾元，被告黃美琴負擔
新臺幣柒仟肆佰壹拾伍元。
    事實及理由
壹、程序方面：
一、按訴訟繫屬中為訴訟標的之法律關係，雖移轉於第三人，於
    訴訟無影響。但第三人如經兩造同意，得聲請代當事人承當
    訴訟，民事訴訟法第254條第1項定有明文。本件兩造共有坐
    落台中市○區○○段368之160地號土地、地目田、面積746
    平方公尺(下稱系爭土地)，原共有人廖金鋇於訴訟繫屬中將
    系爭土地應有部分300分之56以買賣為原因移轉予第3人張國
    祥，並於民國(下同)99年12月31日辦妥所有權移轉登記，此
    有土地登記謄本在卷為憑，而第3人張國祥於100年5月9日具
    狀聲請承當訴訟，原告及其他被告於本院100年6月14日言詞
    辯論期日均當庭表示無意見，並記明筆錄在卷，則依首揭法
    條規定，第3人張國祥具狀聲請承當訴訟，即無不合，應予
    准許。
二、又系爭土地依原告起訴時提出之土地登記謄本記載登記面積
    為759平方公尺，嗣經本院囑託台中市中山地政事務所繪製
    分割方案圖時，經該所重新依原地籍圖檢算結果，發現土地
    登記面積即759平方公尺已超出地籍測量實施規則第243條規
    定之公差範圍，與地籍圖實際面積即746平方公尺顯然不符
    等情，有該所100年5月16日中山地所二字第1000006714號函
    附件之土地複丈成果圖註記事項可憑，而兩造就系爭土地面
    積應更正為746平方公尺乙事均稱無意見，並經記明筆錄在
    卷(參見100年6月14日言詞辯論筆錄第3頁)。是本院即應依
    系爭土地正確面積即746平方公尺為分割，而上開錯誤若符
    合地籍測量實施規則第232 條得為地政機關逕為更正之規定
    ，各共有人自得待本件判決確定後，持向地政機關申請併為
    辦理面積更正及分割登記，合先敘明。
貳、得心證之理由：
一、原告方面：
  (一)原告起訴主張系爭土地為兩造所共有，原告應有部分300
      分之136(338平方公尺)、被告龔芳美應有部分300分之80(
      198平方公尺)、被告張國祥應有部分300分之56(140平方
      公尺)、被告黃美琴應有部分300分之28(70平方公尺)。又
      系爭土地目前閒置，雜草叢生，並無共有人佔用，為經濟
      發展期能「地盡其利」，期求各能取得「單獨所有」，以
      利日後自由處分使用。另兩造間就系爭土地並未訂立不分
      割之契約，或有因使用目的不能分割之情形，其地目雖為
      田，但都市計劃分區使用非限制為農業耕地使用，目前編
      為「第2種住宅區」。再兩造曾協議分割，因各持己見致
      無法達成分割之協議。爰依民法第823條第1項及第824條
      第2項規定訴請裁判分割系爭土地等情。並聲明：請求分
      割系爭土地如附圖甲方案所示。
  (二)對被告抗辯之陳述：
   1、被告張國祥指摘原告之甲方案不公平、不合理，並未提出
      具體理由指明何謂不公平、不合理？原告之甲方案是否能
      讓被告黃美琴申請建築許可，原告無從置喙，亦不能保證
      。且因受限於土地現狀、地形因素及被告黃美琴應有部分
      僅300分之28等因素，在現實必須選擇在地勢深度較淺之
      北向位置分割為宜，對於被告黃美琴較有利。
   2、被告張國祥與被告黃美琴所受分配位置，無論是甲、乙方
      案均相同且相鄰，被告2人復為夫妻關係，建議被告2人考
      慮繼續維持共有，即將系爭土地分割為3筆，將來共同利
      用更為方便。
   3、原告之甲方案分割線均依面臨同段第353之32地號6米既成
      道路垂直分割，對外交通通暢，分割界線亦與南側同段
      368之196地號6米計劃道路平行，分割後建造房屋時建物
      方正、坐西朝東，對於人體習性生理作息正常，身心健康
      。反觀被告張國祥之乙方案，係依遷就北側地形界線傾斜
      而為分割，並非臨向同段353之32地號6米道路成垂直線，
      致使建築物房屋壁牆形成傾斜約13度，門前出入口偏向東
      南方，居住環境型態不佳，且有違建築結構力學原理造成
      建物承受力量不均衡，倘若有4、5級地震發生，將因扭力
      不均即有致房屋倒塌之危險，自非理想完善之分割方案而
      不可採。
   4、被告龔芳美同意原告之甲方案，而原告應有部分300分之
      136、被告龔芳美應有部分300分之80，2人應有部分合計
      為300分之216，已超過系爭土地總面積3分之2以上之同意
      ，故應以原告之甲方案為適當。
   5、被告黃美琴若認為其單筆土地面臨6米道路寬度僅1.5公尺
      ，日後無法單獨申請建築使用，且因地形關係認為分割後
      其價值不相當，為求公平合理起見，請鈞院送鑑價，並依
      民法第825條規定之旨趣，以金錢互為找補為適當。惟被
      告黃美琴既為被告張國祥之妻，即使依原告之甲方案分割
      ，日後仍得申請合併使用，其面臨道路寬度合計為9米，
      申請建築使用或合併轉售均無問題。嗣改稱倘被告龔芳美
      願與原告更換受分配土地位置 (即由台中市中山地政事務
      所100年5月11日土地複丈成果圖甲方案變更為100年7月7
      日土地複丈成果圖甲方案)，原告不堅持需送鑑價。
二、被告方面：
  (一)被告龔芳美部分：
   1、同意分割，並同意依原告提出附圖所示甲方案分割。
   2、被告認為系爭土地分割線應與地籍線(即聯外道路)垂直，
      否則日後建築房屋時，可能會損失土地。
   3、被告不同意送鑑價，被告願與原告更換受分配土地位置(
      即由100年5月11日甲方案變更為100年7月7日甲方案)。
   4、並聲明：原告之訴駁回。
  (二)被告張國祥部分：
   1、同意分割，但不同意原告提出如附圖所示甲方案。因甲方
      案原告分配位置最為方正，所受利益最大，對其他被告不
      公平。又依甲方案所示，被告黃美琴分在北邊，但面臨巷
      道寬度窄小，裡地多，根本無法建築房屋使用，分割後必
      成廢地，有減損經濟及利用價值，有失共有物公平分割原
      則。
   2、被告希望與被告黃美琴相鄰，以方便利用，被告2人雖係
      夫妻，但財產各自獨立，不應因被告2人為夫妻關係而減
      損共有人權利。
   3、被告提出如附圖所示之乙方案，各共有人分割位置雖與甲
      方案相同，但各共有人受分配土地均能平行方正，日後可
      建築房屋，不致如原告之甲方案僅考慮其個人利益而已。
   4、原告之甲方案將使被告黃美琴受分配土地無法建築使用，
      並不公平，自無再以該甲方案送鑑價之必要，否則祇是增
      加訴訟費用而已。
   5、並聲明：如主文第1項所示。
  (三)被告黃美琴部分：
   1、同意分割，並同意被告張國祥提出如附圖所示乙方案。
   2、被告不同意原告之甲方案，因系爭土地面臨6米既成道路
      ，與同段353之27、354之3地號為界，地形由東往西北斜
      度很大，無法與原告之甲方案分割線平行，造成被告受分
      配土地面臨6米道路寬度狹窄，前窄後寬，日後無法建築
      房屋。
   3、被告審酌系爭土地之相關位置、分割共有物之目的、經濟
      效益及公平均衡原則等一切因素，認以被告張國祥之乙方
      案為公平可採。
   4、原告主張將甲方案送鑑價，被告認無必要。
   5、並聲明：原告之訴駁回。
三、原告主張系爭土地為兩造所共有，原告應有部分300分之136
    、被告龔芳美應有部分300分之80、被告張國祥應有部分300
    分之56、被告黃美琴應有部分300分之28。又兩造間就系爭
    土地並未訂立不分割之契約，亦無因物之使用目的而有不能
    分割之情形，且兩造曾多次協調均無法達成分割之協議等情
    ，已據其提出系爭土地之土地登記謄本及地籍圖謄本各1件
    在卷為憑，核屬相符，亦為被告3人不爭執，是原告此部分
    之主張自堪信為真實。
四、法院之判斷：
  (一)按共有人得隨時請求分割共有物，但因物之使用目的不能
      分割或契約定有不可分割之期限者，不在此限；又共有物
      之分割，依共有人協議之方法行之，分割之方法不能協議
      決定者，法院得因任何共有人之請求，以原物分配於各共
      有人；民法第823條第1項、第824條第1項及第2項第1款分
      別設有規定。本件系爭土地為兩造所共有，原告應有部分
      300分之136、被告龔芳美應有部分300分之80、被告張國
      祥應有部分300分之56、被告黃美琴應有部分300分之28，
      而兩造間就系爭土地並未訂立不分割之契約，亦無因物之
      使用目的而有不能分割之情形，兩造曾經多次協調均無法
      達成分割之協議，已如前述，則原告基於土地共有人之共
      有物分割請求權訴請裁判分割系爭土地，洵屬正當，應予
      准許。
  (二)又系爭土地坐落台中市○區○○段，地目田，都市計畫土
      地使用分區為第2種住宅區，地形呈「ｑ」形，地勢平坦
      ，目前使用現況為空地，並無任何地上物存在，且系爭土
      地東側鄰接6米寬既成道路，可供車輛進出，對外聯絡便
      利各情，業經原告提出土地登記謄本、地籍圖謄本及台中
      市政府都市計畫土地使用分區證明書各1件在卷可按，復
      經本院依職權囑託台中市中山地政事務所指派測量員於
      100年2月14日上午會同本院及兩造履勘現場屬實，並命書
      記官製作勘驗測量筆錄在卷可稽。
  (三)再共有物分割方法，法院應斟酌當事人之聲明，共有物之
      性質，經濟效用及全體共有人之利益等公平決之，不受當
      事人主張之拘束(參見最高法院69年度台上字第3100號及
      78年度台上字第2141號等判決意旨)。又定共有物分割之
      方法，固可由法院自由裁量，但亦須其方法適當。即除公
      平原則外，應依共有物之性質，斟酌其分割後之經濟效用
      ，而為適當之分割。建地之分割，自應以分割結果得建築
      房屋，始符合經濟效用之原則(參見最高法院85年度台上
      字第2126號判決意旨)。本件兩造共有系爭土地究應如何
      分割，除原告及被告張國祥分別提出如附圖所示之甲、乙
      分割方案外，其餘被告則未提出分割方案供本院參酌，但
      被告龔芳美已陳明同意依原告提出如附圖所示甲方案分割
      ，被告黃美琴則陳明同意依被告張國祥提出如附圖所示乙
      方案分割。本院審酌附圖所示之甲、乙分割方案，各共有
      人受分配土地位置均相同，2者之差異僅在分割線是否應
      與毗鄰同段353之32地號土地(即東側既成道路)之地籍線
      垂直而已。本院認為基於下列理由應以被告張國祥提出如
      附圖所示乙方案較能兼顧各共有人之利益，符合公平原則
      ，應為系爭土地適當之分割方法。茲說明如次：
   1、乙方案之分割線係以系爭土地北側地籍線平行所繪製，固
      未與東側同段352之32地號既成道路垂直，然對於分得編
      號d部分土地之被告黃美琴而言，採取甲方案將使所分得
      土地前窄後寬，面臨既成道路部分寬度僅1.5公尺，在客
      觀上自無法作為建築使用，導致土地之無益浪費。若採取
      乙方案，可使被告黃美琴受分配土地面臨既成道路部分寬
      度達3.5公尺(參見原告100年6月7日書狀第2頁)，該筆土
      地形狀較為平行方正，若作為建築或其他規劃利用，即屬
      較為有利。
   2、對於原告及被告張國祥而言，無論是依甲方案或乙方案分
      割，其等2人分得土地面臨既成道路部分寬度大致相同，
      且分得土地形狀均為平行方正，皆可作為建築使用，故採
      用乙方案作為系爭土地之分割方法，在客觀上對原告及被
      告張國祥應無不利益可言。
   3、對於被告龔芳美而言，無論是依甲方案或乙方案分割，其
      分得土地形狀均呈「﹃」形，面臨東側既成道路部分寬度
      ，乙方案之寬度略有縮減，但依甲方案或乙方案分割，均
      得作建築使用，則無不同。尤其被告龔芳美在本院審理時
      自願與原告交換受分配土地位置(即從平行方正之土地換
      成﹃ 形之土地)，可見被告龔芳美對受分配土地之規劃利
      用另有想法，則系爭土地依乙方案分割，其分割線是否與
      東側既成道路之地籍線垂直，在客觀上對被告龔芳美之影
      響甚微，尚難認有何重大不利益之情事。
   4、又原告雖主張採取甲方案分割可使建造房屋坐西朝東，對
      於人體習性生理作息正常、身心健康，而採取乙方案將使
      建築房屋壁牆形成傾斜約13度，門前出入口偏向東南方，
      居住環境型態不佳，且有違建築結構力學原理云云，然一
      般得供建築使用之土地應如何建築使用，其房屋坐向如何
      ，皆由建築師遷就土地形狀及土地所有人意見妥為規劃利
      用，建築基地並非平行方正者比比皆是，倘房屋坐西朝東
      者，始「對於人體習性生理作息正常、身心健康」，則房
      屋坐東朝西者、坐南朝北者、坐北朝南者、或朝向其他方
      位者，是否其人體習性生理作息即不正常？身心即不健康
      ？原告復未提出醫學專家之研究報告或是相關數據資料以
      實其說，此部分主張尚難遽信。至採取乙方案分割，倘經
      建築師妥善規劃設計，在目前國內建築技術及工法之精進
      ，是否建築房屋之壁牆「必然傾斜約13度」，尚不得而知
      ，原告就該項有利於己之事實亦未舉證，亦難認此部分主
      張為真實。
   5、另原告主張被告張國祥、黃美琴等2人為夫妻，建議其等2
      人就分得土地維持共有關係，或日後申請合併使用，即不
      致造成被告黃美琴分配取得編號d部分土地無法建築使用
      之情形云云。惟我國現行民法就夫妻間財產係採法定財產
      制，夫或妻各自就其財產取得所有權，倘被告張國祥、黃
      美琴等2人並無在系爭土地分割後繼續維持共有之意願，
      法院自不得因其等2人具有夫妻關係，即強行將其等2人應
      受分配土地繼續維持共有，或以被告黃美琴分得之土地日
      後「必然」會與被告張國祥分得之土地申請合併使用，而
      無視被告黃美琴日後倘單獨使用受分配土地時之窘境。故
      原告此部分主張純屬「想當然爾」而已，在客觀上對被告
      黃美琴即非公平，自為本院所不採。
   6、原告又主張其與被告龔芳美就系爭土地應有部分面積已逾
      總面積3分之2以上，應以其等2人同意之甲方案為系爭土
      地之分割方法云云，惟依前揭最高法院判決意旨，定共有
      物分割之方法，其方法須為適當，除公平原則外，應依共
      有物之性質，斟酌其分割後之經濟效用，兼顧各共有人之
      利益而為適當之分割。是原告及被告龔芳美就系爭土地應
      有部分面積固已逾總面積3分之2以上，但原告主張之甲方
      案已明顯對共有人即被告黃美琴不利，已如前述，甲方案
      在客觀上已非適當之分割方法，否則若僅考量應有部分面
      積較大之共有人意見，而無視其他應有部分面積較小之共
      有人利益，即有「大者為上」、「弱肉強食」之嫌。故基
      於對系爭土地各共有人整體利益之衡量及公平正義之維護
      ，原告此部分主張顯不可採。
五、綜上所述，被告張國祥提出如附圖所示乙方案之分割方法，
    較能符合各共有人之最佳利益，且有利於系爭土地日後之規
    劃利用，爰諭知系爭土地之分割方法如主文第1項所示。
六、又本件為分割共有物之訴，屬固有必要共同訴訟，原、被告
    之地位本可互換，實質上並無訴訟勝負之問題，且依民事訴
    訟法第80條之1規定，本院認為若由敗訴之當事人負擔全部
    訴訟費用，顯失公平，故應由兩造按其系爭土地應有部分比
    例各自負擔，方屬公允。再本件訴訟費用額包括第一審裁判
    費新臺幣(下同)65746元及第一審地政機關繪圖費用13700元
    元，共計79446元，故依前揭兩造就系爭土地應有部分比例
    ，計算各自負擔之訴訟費用額依序為原告36015元、被告龔
    芳美21186元、被告張國祥14830元、被告黃美琴7415元，爰
    諭知訴訟費用負擔如主文第2項所示。
七、本件事證已臻明確，兩造其餘攻擊防禦方法及所舉證據資料
    ，核與本件判決所得心證及結果均不生影響，毋庸逐一論述
    ，附此敘明。
八、訴訟費用負擔之依據：民事訴訟第78條、第80條之1。
中    華    民    國    100   年     8    月    25    日
                  民事第三庭    法  官  林金灶
以上正本係照原本作成。
如對本判決上訴，須於判決送達後20日內向本院提出上訴狀(須
附繕本)。如委任律師提起上訴者，應一併繳納上訴審裁判費。
中    華    民    國    100   年     8    月    25    日
                                書記官  蕭榮峰